臺灣高等法院刑事判決　　　　　　 94年度上更(一)字第361號
上　訴　人
即　被　告　甲○○
義務辯護人　應明銓律師
上列上訴人因偽造貨幣案件，不服臺灣桃園地方法院90年度訴緝
字第73號，中華民國91年 6月25日第一審判決（起訴案號：臺灣
桃園地方法院檢察署89年度偵字第1979號），提起上訴，經判決
後，由最高法院發回更審，本院判決如下：
    主  文
原判決撤銷。
甲○○無罪。
    理  由
一、公訴意旨以：丁○○基於意圖行使而偽造之概括犯意，自民
    國89年1月間起，連續在自己桃園縣中壢市○○○路 ○段155
    巷14號 3樓住處及桃園縣中壢市○○路2之23號203室，先以
    新台幣 500元及1000之真鈔作板模，後以雷射印表機影印，
    再劃上防偽線、印上浮水印及影印幣券背面後切割之方式，
    偽造 500元及1000元之紙幣（丁○○部份另經本院判處有期
    徒刑 7年，經最高法院駁回上訴確定）。被告甲○○則於89
    年 1月間，意圖供行使之用，由丁○○給予偽鈔而收集之。
    嗣於89年1月30日凌晨1時30分許，警察在桃園縣中壢市○○
    路22巷18號前查獲丙○○（經本院判處有期徒刑3年6月，嗣
    經最高法院駁回上訴確定），並扣得偽造千元紙鈔，員警經
    丙○○供出來源而知悉丁○○涉嫌偽造紙幣後，在丙○○引
    導下，於同日凌晨3 時30分許至丁○○住處外埋伏。同日上
    午8 時許，甲○○應丁○○之請託，至上址查探狀況時，為
    警逮獲，當場在甲○○身上皮夾內查獲上開偽造之通用紙幣
    1 張，因認甲○○涉有刑法第196條第1項之意圖供行使之用
    而收集偽造之通用紙幣罪嫌。
二、公訴人認被告涉有意圖供行使之用而收集偽造之通用紙幣罪
    嫌，無非以被告於警詢、偵查中之自白；同案被告丙○○、
    丁○○之供述、扣案之偽鈔 1紙為論據。訊據被告堅決否認
    有持有偽鈔之犯行，辯稱：未曾向丁○○索討偽鈔，被查獲
    當時，皮夾被警察拿走，不知該紙偽鈔從何而來，並未持有
    偽鈔，可能是警察栽贓等語。
三、按犯罪事實應依證據認定之，無證據不得認定犯罪事實；不
    能證明被告犯罪者，應諭知無罪之判決，刑事訴訟法第 154
    條第2項、第301條第 1項分別定有明文。又被告之自白，非
    出於強暴、脅迫、利誘、詐欺、疲勞訊問、違法羈押或其他
    不正之方法，且與事實相符者，得為證據。被告或共犯之自
    白，不得作為有罪判決之唯一證據，仍應調查其他必要之證
    據，以察其是否與事實相符。被告陳述其自白係出於不正之
    方法者，應先於其他事證而為調查。該自白如係經檢察官提
    出者，法院應命檢察官就自白之出於自由意志，指出證明之
    方法，刑事訴訟法第 156條第1項至第3項定有明文。且刑事
    訴訟法第161條第1項規定：檢察官就被告犯罪事實，應負舉
    證責任，並指出證明之方法。因此，檢察官對於起訴之犯罪
    事實，應負提出證據及說服之實質舉證責任。倘其所提出之
    證據，不足為被告有罪之積極證明，或其指出證明之方法，
    無從說服法院以形成被告有罪之心證，基於無罪推定之原則
    ，自應為被告無罪之判決（最高法院92年台上字第 128號判
    例意旨參照）
四、經查：
（一）被告雖於警詢供稱：「阿福」（即同案被告丁○○）通知
      我「小建」（即同案被告丙○○）出事了，要我前往阿福
      的住處察看，我前往時就被警查獲，當時我持該處鑰匙要
      開門進入的時候，為警盤查身分，在我從皮夾取出證件時
      ，為警察查獲偽鈔扣案，我有在查獲現場看過丁○○製作
      偽鈔（見偵查卷第18頁至第20頁）。及至偵查中供稱：我
      看丁○○作偽鈔，我只向丁○○要了 1張偽鈔等語（見偵
      查卷第31頁）。被告固於警詢、偵查中自承向同案被告丁○○取得偽鈔 1紙，惟被告於原審及本院均稱係因受警員
      威脅，始自白犯罪，錄音亦係筆錄製作後，依筆錄內容口
      述；偵查中則因警員在場，乃依警詢筆錄所載供述。查被
      告警詢筆錄係自89年1月30日13時0分起開始製作，同日15
      時30分製作完畢，詢問時間為 2小時30分，有被告警詢筆
      錄在卷可稽。惟被告警詢錄音帶經本院勘驗結果，錄音內
      容僅有半小時；其間相差達 2小時之久；錄音內容亦與筆
      錄相符，有勘驗筆錄在卷為憑。而依常情判斷，製作筆錄
      時，常因被告陳述不完整、不明確或重複敘述，往往須反
      覆詢問，始能確定被告意思，再記載於筆錄上。以致筆錄
      所載文字常與錄音內容稍有不符。然本件被告警詢錄音，
      竟與筆錄所載幾乎完全相符，並僅於30分鐘內完成，顯非
      全程錄音。被告指稱係於筆錄製作完成後，依筆錄所載口
      述，應屬可信。則被告警詢錄音帶縱與筆錄內容相符，亦
      因並非全程錄音，無從認定被告警詢係出於任意性。再本
      院向臺灣桃園地方法院檢察署函取被告偵查訊問錄音帶，
      經該署覆以該錄音帶尚無隨卷保存，有該署桃檢惟檔字第
      0942000329號函在卷可考。則被告於偵查中訊問錄音帶，
      既已不存在，自無從證明被告偵查中所供具有任意性；且
      檢察官亦未能就被告警詢、偵查中自白之任意性指出證明
      方法，依上開法條規定，被告警詢及偵查中自白，自均不
      得為被告論罪之依據。
（二）扣案之偽鈔 1張來源，證人即查獲被告之警員廖偉仁於原
      審證稱：89年 1月30日我有在現場，甲○○到達丁○○住
      宅時，有請他出示證件，他自己掏證件給我們看，打開皮
      包時見裡面有鈔票，我們就請他拿給我們看，後來才發現
      是偽鈔（見原審卷第101頁至第103頁）。證人即查獲被告
      之警員陳俊庭於原審證稱：89年 1月30日我有在現場，樓
      上那組人有乙○○及廖偉仁，甲○○是由樓上那組剛好在
      甲○○進來時順便查他（見原審卷第 101頁）。證人即查
      獲被告之警員乙○○於原審證稱：89年 1月30日我有在現
      場，甲○○進來時，我們問他為何有丁○○住宅的鑰匙，
      他就說是丁○○叫他前來看有無警察。我們叫被告出示證
      件，發現他皮夾內有 1張千元鈔票，就請他拿出來，後來
      一比對才知道是偽鈔（見原審卷第101頁至第102頁）；及
      至本院審理時結稱：當時抓到丙○○後，他供出丁○○中
      壢市住處後，我們就前往丁○○住處 1樓上下樓間的樓梯
      間埋伏。後來看見被告上來，我們就尾隨他上樓到 3樓，
      到了 3樓我們先表明身分，並請被告出示證件，被告拿出
      皮夾要抽出證件給我們看時，我們才發現被告皮夾內有 1
      張千元偽鈔。之前丙○○被我們查獲持有偽鈔，我們才會
      將被告的千元鈔拿來跟我們查獲的千元偽鈔比對，結果才
      知道那張千元鈔是偽鈔等語。而被告則供稱：丁○○叫我
      去他家看看有無警察在他家裡，我就過去他家，在開啟兩
      道門鎖後，才知道裡面有警察等語。證人乙○○就於何地
      查獲被告，於原審及本院所稱不一。惟證人廖偉仁、陳俊
      庭於原審均證稱係於被告進入丁○○住處時，始查獲被告
      ，證人乙○○亦未當庭否認，顯見證人乙○○先後所證不
      一，應係記憶不清所致。而依證人廖偉仁、陳俊庭、乙○○於原審所證，扣案之偽鈔 1張係於被告進入丁○○住處
      後，經警員命被告出示證件，並於被告翻動皮夾時，見皮
      夾內有偽鈔，要被告取出比對後，發現係屬偽鈔，乃加以
      查扣。則警員既命被告取出身上皮夾內之紙鈔，再供警比
      對，自已構成搜索行為。按依88年 4月21日修正公布施行
      之刑事訴訟法第 122條規定：「對於被告之身體、物件及
      住宅或其他處所，必要時得搜索之。對於第三人之身體、
      物件及住宅或其他處所，以有相當理由可信為被告或應扣
      押之物存在時為限，得搜索之。」同法第128條第1項、第
      3 項分別規定：「搜索，應用搜索票。」、「搜索票，於
      偵查中由檢察官簽名，審判中由審判長或受命推事簽名。
      」同法第 130條規定：「司法警察或司法警察官逮捕被告
      或執行拘提、羈押時，雖無搜索票，得逕行搜索其身體。
      」同法第 131條規定：「有左列情形之一者，司法警察或
      司法警察官雖無搜索票，得逕行搜索住宅或其他處所：一
      、因逮捕被告或執行拘提羈押者。二、因追躡現行犯或逮
      捕脫逃人者。三、有事實足信為有人在內犯罪而情形急迫
      者。」本件警員於89年1月30日凌晨1時30分許查獲同案被
      告丙○○後，未向檢察官聲請搜索票，即於同日凌晨 3時
      30分許，前往丁○○住處內埋伏，已有未當。再警員於查
      獲丙○○時，僅知悉丁○○為犯罪嫌疑人，對於被告尚無
      任何犯罪之嫌疑，則被告於案發當時既非「刑事被告」，
      亦非「現行犯或犯罪嫌疑人」，應屬第三人。且案發時並
      無證據證明有相當理由可信為丁○○或應扣押之物存在於
      被告身上，自不得對於被告之身體、物件加以搜索。則本
      件案發時，顯無88年 4月21日修正公布施行之刑事訴訟法
      第 131條規定之情況急迫而得逕行搜索之情形。本院認本
      件警員未依法聲請搜索票，竟非法進入丁○○住宅（按縱
      如警員乙○○所稱係於樓梯間查獲被告亦屬住宅一部份）
      ，又無法定逕行搜索或緊急搜索之情形，即對被告為搜索
      行為，違反案發時刑事訴訟法關於搜索之規定，違法情節
      重大，警員因而查扣之千元偽鈔1張，自不具證據能力。
（三）同案被告丁○○於原審供稱：甲○○那張偽鈔不是我給的
      ，為何甲○○那張偽鈔會和我被查獲的偽鈔號碼相同，有
      可能是警察自己塞的（見原審89年訴字第 912號影印卷第
      139 頁）；及至本院審理時結稱：我所製造的偽鈔，並沒
      有交給甲○○，甲○○也不知道我有製造偽鈔等語。同案
      被告丙○○於警詢供稱：甲○○當天會到現場，甲○○說
      因為是丁○○叫他去看警察是否有在丁○○家（見偵查卷
      第13頁）。被告亦於警詢坦承：「阿福」通知我「小建」
      出事了，要我前往阿福的住處察看，我前往時就被警查獲
      等語（見偵查卷第19頁）。依常情判斷，丁○○及被告既
      均知丙○○已為警查獲，丁○○乃要被告前去察看警員有
      無於住處埋伏，被告當無於前往丁○○住處前，仍向丁○○索取一紙偽鈔，並攜帶在身。足見扣案之千元偽鈔1 張
      ，是否於案發現場自被告身上取出，亦有可疑。至同案被
      告丙○○雖於警詢供稱：警方在甲○○身上查獲丁○○所
      製造的偽鈔1000元（見偵查卷第13頁）。惟原審法院訊問
      被告：「是那一警察查獲你身上偽鈔？」被告答以：「不
      知，我一進去就被押在地上皮包馬上被拿去。」原審法院
      旋即訊問同案被告丙○○：「當時在場？」丙○○即供稱
      ：「不在。」（見原審89年訴字第 912號卷第77頁至第78
      頁）。且證人乙○○於本院亦證稱：丙○○是另 1組承辦
      的，丙○○供出丁○○住處後，那組人員通知我們支援到
      丁○○住處外埋伏，該組人員則帶丙○○到丁○○住處外
      跟我們會合等語。足見被告於進入丁○○住處時，丙○○
      並未在場，所稱警員自被告身上查獲一張偽鈔，自非親眼
      目睹之事實，不得為被告論罪之證據。
五、綜上所述，公訴人所舉證據：被告於警詢、偵查中之自白；
    因被告辯稱係遭警員脅迫，公訴人既無法證明被告自白出於
    任意性，自不得作為被告有罪之依據。而扣案之千元偽鈔 1
    紙，係警員違法搜索所得，不具證據能力，亦不得作為不利
    於被告之證據。此外公訴人所舉其他證據，均無從為被告有
    本件犯罪之積極證明。基於無罪推定原則，自應為被告無罪
    之判決。原審不察，對被告論罪科刑，顯有違誤。被告上訴
    ，指摘及此，為有理由，自應由本院將原判決撤銷改判，並
    諭知被告無罪。
據上論斷，應依刑事訴訟法第369條第1項前段、第364條、第301
條第1項，判決如主文。
本案經檢察官邱美育到庭執行職務。
中　　華　　民　　國　　94　　年　　10　　月　　6 　　日
　　　　　　　　　刑事第十一庭審判長法  官　陳祐輔
                                    法  官  楊炳禎
                                    法  官  陳國文
以上正本證明與原本無異。
檢察官如不服本判決，應於收受送達後10日內向本院提出上訴書
狀，其未敘述上訴之理由者並得於提起上訴後10日內向本院補提
理由書（均須按他造當事人之人數附繕本）。
                                    書記官  蔡棟樑
中　　華　　民　　國　　94　　年　　10　　月　　6 　　日
